【裁判字號】    99,監宣,44
【裁判日期】    991018
【裁判案由】    監護宣告
【裁判全文】
臺灣苗栗地方法院民事裁定              99年度監宣字第44號
聲  請  人  乙○○
相  對  人  丙○○○
關  係  人  甲○○
            謝秀英
上列聲請人聲請監護宣告事件，本院裁定如下：
    主    文
宣告相對人丙○○○（民國○○○年○月○日生，身分證統一編
號：Ｚ000000000號）為受輔助宣告之人。
選定聲請人乙○○（民國○○○年○月○日生，身分證統一編號
：Ｚ 000000000號）及關係人甲○○（民國○○○年○
月○○○日生，身分證統一編號：Ｚ 000000000號）為
受輔助宣告之人之共同輔助人。
程序費用新臺幣壹仟元由受輔助宣告之人負擔。
    理    由
一、按對於因精神障礙或其他心智缺陷，致不能為意思表示或受
    意思表示，或不能辨識其意思表示之效果者，法院得因本人
    、配偶、四親等內之親屬、最近一年有同居事實之其他親屬
    、檢察官、主管機關或社會福利機構之聲請，為監護之宣告
    ；法院對於監護之聲請，認為未達第一項之程度者，得依第
    十五條之一第一項規定，為輔助之宣告；對於因精神障礙或
    其他心智缺陷，致其為意思表示或受意思表示，或辨識其意
    思表示效果之能力，顯有不足者，法院得因本人、配偶、四
    親等內之親屬、最近一年有同居事實之其他親屬、檢察官、
    主管機關或社會福利機構之聲請，為輔助之宣告，民法第14
    條第1 項、第3 項、第15條之1 第1 項分別定有明文。法院
    對於監護之聲請，認為未達民法第14條第1 項之程度，而有
    輔助宣告之原因者，得依聲請或依職權以裁定為輔助之宣告
    ，民事訴訟法第624 條之3 第1 項亦有明文規定。
二、本件聲請意旨略以：相對人為聲請人之母，相對人幼時起即
    因智能障礙造成發展遲緩，雖僅領有聲障及聽障之身心殘障
    手冊，惟其不能自為意思表示致不能處理自己事務，為此請
    求宣告相對人為受監護宣告之人等語，並提出戶籍謄本、中
    華民國身心障礙手冊等件為證。另經本院於民國99年9 月15
    日實施鑑定程序，並於鑑定人即大千綜合醫院南勢分院何仁
    琦醫師前訊問相對人；相對人於法官審驗時，以手勢比其後
    腰部，並發出聲音，據家屬陳述因相對人看到穿白袍者，知
    道是醫生，故向醫生表示其該部位會痛之意；其無法言語或
    書寫，與家人溝通都採比手劃腳的方式；且相對人對於金錢
    似無概念，法官請聲請人拿出錢，相對人似以為錢要給她而
    拿出自己錢包，聲請人又手拿硬幣及百元鈔請相對人擇一，
    但相對人似以為聲請人要向其要錢而拿出自己的錢給相對人
    。並經鑑定人何仁琦醫師表示略以：相對人自幼聾啞，與家
    屬用手勢比劃溝通，會作簡單家事，至於聽力應該未完全喪
    失，可能尚未全聾，輔助宣告應有符合，但是否作監護宣告
    ，要再做進一步確定等情，有本院99年9 月15日於大千綜合
    醫院製作之勘驗筆錄附卷可稽。
三、另上開醫師製作之精神鑑定報告書載明：據家屬代述，相對
    人未曾讀書，無法聽、說、讀、寫，在家不會幫忙家務，穿
    衣、吃飯、洗澡、上廁所等事務雖可獨力完成，但常需要他
    人幫忙協助；對金錢沒有概念，常會被其他人騙、買下不值
    錢的東西；近三、四年常出現走丟的情況，甚至有一、兩天
    未歸的紀錄，因此目前都會有家人陪同相對人出門，預防其
    再次走丟；認知功能評估、日常生活功能評估及適應行為評
    量系統評估等心理衡鑑結果顯示，相對人的認知功能不佳，
    無法聽從簡單的指令，完成簡單的作業，而相對人目前雖尚
    可維持簡單的自理功能（穿衣、洗澡、大小便），但品質不
    佳，且相對人對於事務的判斷力與推理能力明顯低於同年齡
    的人，進而影響其社會適應狀況；相對人自小即可能有智能
    問題而造成發展過程遲緩，學習能力差，但未曾進行智力測
    驗並作處理，故持續有思考鬆散、現實感不佳的現象、判斷
    力及理解力明顯受損，加上測驗表現差，符合智能障礙之特
    徵，故診斷為「智能障礙」；在智能障礙的影響下，相對人
    之「辨別行為是非」及「依辨別而為行為」能力差，目前之
    精神狀態已達精神耗弱，無法妥善處理自己事務之程度，未
    來改善之機會不高，故符合輔助宣告之標準等語，此有大千
    綜合醫院南勢分院99年9 月15日中華民國精神科專科醫師字
    第1057號精神鑑定報告書1 份在卷可參。綜合上情，足認相
    對人因精神障礙或其他心智缺陷，致其為意思表示或受意思
    表示，或辨識其意思表示效果之能力，顯有不足，準此，相
    對人之精神或心智狀況，雖未達監護宣告之程度，惟依民法
    第14條第3 項、民事訴訟法第624 條之3 第1 項規定，仍得
    對相對人為輔助之宣告。
四、復按，受輔助宣告之人，應置輔助人；輔助人及有關輔助之
    職務，準用第1095條、第1096條、第1098條第2 項、第1100
    條、第1102條、第1103條第2 項、第1104條、第1106條、第
    1106條之1 、第1109條、第1111條至第1111條之2 、第1112
    條之1 及第1112條之2 之規定，民法第1113條之1 定有明文
    。本院審酌相對人之配偶易生海已於98年11月23日死亡，聲
    請人及關係甲○○為相對人之長子及長女，同有奉養相對人
    之義務，且甲○○長期與相對人共同設籍及同居生活於苗栗
    縣苗栗市，經渠等與親屬商議後，二人皆同意共同擔任相對
    人之監護人或輔助人，業據其提出同意書2 份、兩造及易生
    海、甲○○之戶籍謄本為憑，足認由其等共同擔任相對人之
    輔助人，應可善盡保護相對人權益之責任，爰依前揭規定，
    選定聲請人及甲○○為為相對人之共同輔助人。
五、訴訟費用負擔之依據：民事訴訟法第624 條之1 第3 項、第
    608 條第1項。
中    華    民    國    99    年    10    月    18    日
                    家事法庭  法  官  李麗萍
正本係照原本作成。
如不服本裁定關於選定輔助人部分，應於送達後十日內向本院提
出抗告狀，並繳納抗告費新臺幣1 千元；其餘關於宣告輔助之部
分，不得抗告。
                              書記官  楊思賢
中    華    民    國    99    年    10    月    18    日

司法院資訊處製作；財團法人民間司法改革基金會備份。
